【裁判字號】    90,上易,1126
【裁判日期】    900823
【裁判案由】    詐欺
【裁判全文】
臺灣高等法院高雄分院刑事判決                    九十年度上易字第一一二六號
    上  訴  人  臺灣高雄地方法院檢察署檢察官
    被      告  丁○○
    選任辯護人  郭宜芳
右上訴人因被告詐欺案件，不服臺灣高雄地方法院八十九年度易字第一一二七號中華
民國九十年五月一日第一審判決（起訴案號：臺灣高雄地方法院檢察署八十八年度偵
字第二六五八八號），提起上訴，本院判決如左：
      主  文
原判決撤銷。
丁○○共同連續意圖為自己不法之所有，以詐術使人將本人之物交付，處有期徒刑壹
年陸月。
附表二所示之物沒收。
      事  實
一、丁○○與張淑珍、劉素桂（以上二人均業經起訴，另案審理）三人，共同基於意
    圖為自己不法所有之概括犯意聯絡，於民國八十八年九月初某日，共同謀議以俗
    稱「金光黨」之方式詐騙他人金錢，亦即丁○○駕駛計程車載劉素桂、張淑珍，
    選定老年婦女為目標，即由劉素桂、張淑珍下車，劉素桂佯裝為傻女，張淑珍則
    在旁向所選定之目標詐稱劉素桂係傻女，要以新台幣（下同）一、二十萬元之高
    額現金買小鳥，若願提領現金為劉素桂買小鳥即有利可圖等語，使被害婦女陷於
    錯誤而同意提領現金，於同一時間內，丁○○則駕駛向他人承租之車號ＹＴ—二
    九三號計程車在附近徘徊，並上前搭載其等上車，劉素桂並於車上對選定目標稱
    「窮鬼」，張素珍在旁搭腔要拿錢給劉素桂看，使被害人不疑有它，而至被害人
    之住處拿取印章或儲金簿等證件或現金，復搭載被害婦女前往提領現金後，再搭
    乘計程車，在車上，由張淑珍乘被害人不注意之際，以預藏絲巾包裹鋁箔包飲料
    、香菸盒等物（以上物品均係由丁○○所出面購置）與被害人提領之現金加以掉
    包，以此方式詐取他人財物，三人謀議完畢後，旋於同年九月二十九日上午八時
    三十分許，先在附表一編號一所示之地點，共同以上開方式詐騙許林寶連，許林
    寶連受騙後除從家中攜出四萬元外，並至高雄市郵政總局領取十九萬元，俟其再
    回到丁○○駕駛之計程車上後，丁○○即駕車在附近佯裝尋找鳥店買小鳥，張淑
    珍便稱要將其五十萬元一同包裝放在許林寶連之皮包內，而乘許林寶連不注意之
    際，將偽裝成鈔票之鋁箔包飲料盒四瓶與許林寶連所有前開共計二十三萬元之現
    金調包，隨後於駛至高雄市○○路、林森路口時，即藉故強推許林寶連下車，得
    手後駕車逃逸，所得款項由三人朋分花用；嗣丁○○、張淑珍、劉素桂三人商議
    ，由丁○○出資四十萬元，劉素桂、張淑珍各出資二十五萬元，以便取信於選定
    之被害人，於同年十月五日上午九時三十分許，在附表一編號二所示之地點，丁○○、張淑珍、劉素桂三人復以前開之方法詐騙乙○○○（起訴書誤載為石陳彩
    月），迨乙○○○亦陷於錯誤而同意提領現金，即搭乘丁○○駕駛之計程車，至
    位於高雄市○○路上之高雄區中小企業銀行，由乙○○○自行下車至銀行內提領
    現金五十萬元，丁○○、張淑珍、劉素桂三人則在計程車上等待，然因乙○○○
    一次提領現金之金額過鉅，經警衛盤查後始發現上情，張淑珍、劉素桂二人旋遭
    警衛於同日上午十時三十分許，在高雄市○○路、應安街口予以逮捕（丁○○則
    逃逸），並自劉素桂身上扣得分屬三人所有用以取信被害婦女之現金九十萬元，
    及其等所有供犯罪所用之絲巾一條、鋁箔包飲料八瓶、香菸盒四包（以上均詳如
    附表二所示）。丁○○則於嗣後經檢察官傳訊到案。
二、案經高雄市政府警察局三民第二分局移送臺灣高雄地方法院檢察署檢察官偵查起
    訴。
      理  由
一、訊據被告丁○○對右揭事實坦承不諱，核與另案被告張淑珍、劉素桂即與被告共
    同犯案者所陳述之作案情節相符，亦與被害人許林寶連、乙○○○所指述遭詐騙
    之情節互核相符，並有附表二所示分屬被告丁○○與另案被告張淑珍、劉素桂等
    人所有供犯罪所用之物扣案可稽。
二、核被告丁○○所為，係犯刑法第三百三十九條第一項之詐欺取財既遂罪（附表一
    編號一）、與同法條第三項、第一項之詐欺取財未遂罪（附表一編號二）。被告
    丁○○與另案被告劉素桂、張淑珍，就上開犯行有犯意聯絡及行為分擔，均為共
    同正犯。其就附表一編號二所示之犯行，雖已著手詐欺行為之實施，惟被害人既
    未將財物交付而尚未發生取得財物之結果，為未遂犯。其先後二次犯行，乃時間
    緊接，方法相同，觸犯構成要件相同之罪，顯係基於概括犯意而為，為連續犯，
    應論以一詐欺取財既遂罪，並依法加重其刑。
三、原審為被告論罪科刑之判決，固非無見，惟查被告丁○○於本院調查時供稱渠
    等第一次行騙時，並沒有那麼多錢，第二次才湊足九十萬元，核與張淑珍、劉素
    桂於另案及本院調查時供稱渠等各出資二十五萬元，丁○○出資四十萬元等情相
    符，又被害人乙○○○於警訊時供稱「我在車上我坐後，旁邊坐張，劉女坐前坐
    ，劉素桂並在車上拿出現金好幾疊，金額不詳，說我一定很窮，要我回家拿存款
    簿及印章去銀行領取現金給劉女看看就好：：」等語，足證劉素桂為警查獲時身
    上之九十萬元，係渠等供行騙所用之物，至於張淑珍為警查獲時查扣之十一萬六
    千五百元並非供犯罪所用，原審將張淑珍身上查扣之金錢及劉素桂身上查扣之另
    二千一百元一併沒收，即有未當；被告與張淑珍、劉素桂以詐術行騙，其選定
    對象為老年婦女，惡性重大，原審僅量處被告有期徒刑肆月，亦屬過輕。檢察官
    上訴意旨以張淑珍、劉素桂另案均以常業犯論處，原審只論以普通詐欺罪部分，
    經查常業詐欺犯須有以詐欺所得為營生之資為要件，本件被告只參與二件，且其
    平時以開計程車為業，難認有以詐欺營生之意，此部分固屬無理由，惟就指摘原
    審量刑過輕部分，則為有理由。自應予撤銷改判。爰審酌被告於八十三年間，因
    違反動產擔保交易法案件，經法院判處拘役五十八日，緩刑二年（嗣緩刑期滿而
    未遭撤銷緩刑，該刑之宣告失其效力，故於本案不構成累犯前科），有台灣高雄
    地方法院檢察署刑案資料查註紀錄表、原審法院被告院內索引卡紀錄表及台灣高
    等法院被告全國前案紀錄表各一紙在卷可憑，又被告係一壯年男子，不思循正當
    途徑賺取金錢，竟夥同他人行騙老年婦人，對社會治安及被害人之財產之損害非
    輕，暨參酌其犯罪動機、目的、手段，犯罪後坦承犯行，並已與許林寶連和解，
    態度尚稱良好等一切情狀，量處如主文所示之刑。扣案如附表二所示之物，分屬
    被告丁○○與共犯張淑珍、劉素桂所有而均係供其等犯罪所用之物，業據被告陳
    明在卷，已如前述，爰依刑法第三十八條第一項第二款規定，併予宣告沒收。至
    於劉素桂身上另查扣之二千一百元及張淑珍身上查扣之十一萬六千五百元，查無
    證據足認係供犯罪所用，爰不予沒收。
四、公訴意旨另以：被告丁○○與張淑珍、劉素桂三人，復有以相同之方法於附表三
    所示之時間、地點詐騙各該被害人之詐欺取財犯行云云。按犯罪事實應依證據認
    定之，無證據不得推定其犯罪事實；又不能證明被告犯罪者，應諭知無罪之判決
    ，刑事訴訟法第一百五十四條、第三百零一條第一項定有明文。又事實之認定，
    應憑證據，如未能發現相當證據，或證據不足以證明，自不能以推測或擬制之方
    法，以為裁判基礎；又認定不利於被告之事實，須依積極證據，苟積極證據不足
    為不利於被告事實之認定時，即應為有利於被告之認定，更不必有何有利之證據
    ，告訴人之告訴，係以使被告受刑事訴追為目的，是其陳述是否與事實相符，仍
    應調查其他證據以資審認，最高法院四十年台上字第八六號及三十年上字第八一
    六號、五十三年台上字第一三００號判例足茲參照。訊據被告丁○○堅決否認涉
    有此部分（如附表三所示）犯行，而另案被告張淑珍、劉素桂亦為相同之供述（
    參照其等於本院之各次訊問筆錄）。經查，就附表三所示之各該犯罪事實而言，
    被害人甲○○○（民國十五年八月二十五日生）、戊○○、丙○○○雖均稱係遭
    二女一男以「金光黨」詐騙等情，惟細觀其所言：
（一）就附表三編號一之部分，被害人甲○○○所稱其遭詐騙之時間，係早在八十七
    年間，與本案被告丁○○及另案被告張淑珍、劉素桂所供認其謀議開始詐欺犯行
    之時間已相隔有一年之久。再者，被害人甲○○○於警訊中供稱「我被拍肩後即
    感覺頭昏隨即被他們載去領錢」，與前揭犯罪手法不同，且其先是稱：張淑珍、
    劉素桂並非騙我的人，丁○○則是載我去領錢的司機（參照其於八十八年十月五
    日之警訊筆錄，其當時係指認丁○○計程車駕駛證上之照片），嗣於原審八十九
    年五月十八日開庭調查時，則當庭指認丁○○、張淑珍二人為騙錢之人，而稱未
    見過劉素桂等語，是以被害人甲○○○對被告所為之指認已有前後不符之處，自
    難遽信，又被害人甲○○○自承其當時坐於計程車後座等語，若被告丁○○確係
    於當時係駕駛計程車之司機，則被告必然不可能長時間回頭，亦即被害人甲○○○雖指稱有看見司機即被告丁○○之面貌等語，然其能看見司機容貌之時間必然
    極為短暫，是以其對司機之容貌是否能留下清楚之印象已有可疑，況被害人甲○○○已年屆七十餘歲，有其年籍資料在卷可參，又係於事隔一年多後始於八十八
    年十月間為前開指認，衡情一般人之記憶力將隨年齡逐步減退，是以其對當時行
    騙者容貌之記憶是否可採，亦非無疑。
（二）就附表三編號二之部分，被害人戊○○於警訊中，僅指認張淑珍、丁○○為行
    騙之人，且其當時係指認被告丁○○之計程車執照上相片（參照其於八十八年十
    月五日之警訊筆錄），則戊○○就被告丁○○之指認是否有誤指之可能，已有可
    疑，且戊○○嗣於原審調查時，則僅指認張淑珍為行騙之人（參照本院八十九年
    五月十八日之訊問筆錄），是其指認亦有不一之處，又戊○○所述被騙時間為八
    十八年五月至六月間，與被告及張淑珍所供係在八十八年九月間始認識，而起意
    行騙，時間上亦不符合。
（三）至附表三編號三之部分，除被害人丙○○○之指述外，並無其他積極證據足供
    佐證被告確涉有此部分之犯行。
（四）綜此而言，附表三所示各該被害人之指述，均尚不足以證明被告丁○○確有詐
    得各該被害人財物之事實，此外，復查無積極證據足以證明被告丁○○涉有如附
    表三所示之詐欺犯行，惟公訴意旨認此部分（附表三）與前開論罪科刑部分之犯
    行，有連續犯之裁判上一罪關係，爰不另為無罪之諭知，附此敘明。
據上論結，應依刑事訴訟法第三百六十九條第一項前段、第三百六十四條、第二百九
十九條第一項前段、刑法第二十八條，第五十六條，第三百三十九條第一項，第三十
八條第一項第二款，罰金罰鍰提高標準條例第一條前段，判決如主文。
本案經檢察官陳國全到庭執行職務。
中      華      民      國    九十      年      八      月    二十三    日
                              臺灣高等法院高雄分院刑事第五庭
                                  審判長法官  吳水木
                                        法官  洪慶鐘
                                        法官  趙文淵
右正本證明與原本無異。
不得上訴。
                                      書記官  唐奇燕
中      華      民      國    九十      年      八      月    二十七    日
附錄：本判決論罪科刑法條：
中華民國刑法第三百三十九條（普通詐欺罪）：
  意圖為自己或第三人不法之所有，以詐術使人將本人或第三人之物交付者，處五年
  以下有期徒刑、拘役或科或併科一千元以下罰金。
  以前項方法得財產上不法之利益或使第三人得之者，亦同。
  前二項之未遂犯罰之。
附表一：
┌──┬──────┬──────┬───┬───┬────────┐
│編號│時間        │地點        │行為人│被害人│詐得金額(新台幣)│
├──┼──────┼──────┼───┼───┼────────┤
│一  │八十八年九月│高雄市某處  │丁○○│許林寶│二十三萬元      │
│    │二十九日上午│            │劉素桂│連    │                │
│    │八時三十許  │            │張淑珍│      │                │
├──┼──────┼──────┼───┼───┼────────┤
│二  │八十八年十月│高雄市三民區│丁○○│石沈彩│五十萬元（未遂）│
│    │五日上午七時│澄和路口陽明│劉素桂│月    │                │
│    │許          │公園        │張淑珍│      │                │
└──┴──────┴──────┴───┴───┴────────┘
附表二：
┌──┬─────┬──────────┐
│編號│物品      │數量（金額：新台幣）│
├──┼─────┼──────────┤
│一  │現金      │九十萬元            │
├──┼─────┼──────────┤
│二  │絲巾      │一條                │
├──┼─────┼──────────┤
│三  │鋁箔包飲料│八瓶                │
├──┼─────┼──────────┤
│四  │香菸盒    │四包                │
└──┴─────┴──────────┘
附表三：
┌──┬──────┬──────┬───┬────────┐
│編號│時間        │地點        │被害人│詐得金額(新台幣)│
├──┼──────┼──────┼───┼────────┤
│一  │八十七年七月│高雄市三民區│王呂鬧│三十二萬元      │
│    │二十日（起訴│九如一路、平│格    │                │
│    │書誤載為八十│等路口      │      │                │
│    │八年九月初）│            │      │                │
├──┼──────┼──────┼───┼────────┤
│二  │八十八年五、│高雄市三民區│戊○○│三十二萬元      │
│    │六月間（起訴│臥龍街      │      │                │
│    │書誤載為八十│            │      │                │
│    │七年）      │            │      │                │
├──┼──────┼──────┼───┼────────┤
│三  │八十八年九月│高雄市三民區│官江玉│二十二萬元      │
│    │初（起訴書誤│山東街、遼寧│蘭    │                │
│    │載為八十七年│街口        │      │                │
│    │七月二十日）│            │      │                │
└──┴──────┴──────┴───┴────────┘
               Ａ


司法院資訊處製作；財團法人民間司法改革基金會備份。
